ACORDAO-COMPLETO-2382308

ACÓRDÃO 9020/2020 ATA 29/2020 - PRIMEIRA CÂMARA

VISTOS, relatados e discutidos estes autos de tomada de contas especial instaurada pelo Departamento do Programa Calha Norte (DEPCN) , do Ministério da Defesa, em desfavor de Cloreni Matt, ex-prefeito de Santa Luzia D'Oeste/RO, em razão de impugnação parcial de despesas realizadas no âmbito do Convênio 81/PCN/2008 (Siafi 627895) , tendo por objeto a pavimentação asfáltica em tratamento superficial duplo (TSD) , com drenagem, em ruas e avenidas do município,
ACORDAM os Ministros do Tribunal de Contas da União, reunidos em sessão da 1ª Câmara, ante as razões expostas pelo Relator, em:
9.1. afastar a responsabilidade da empresa E. J. Construtora Eireli EPP nestes autos;
9.2. julgar, com fundamento nos arts. 1º, inciso I, 16, inciso II, e 23, inciso II, da Lei 8.443/1992, regulares com ressalva as contas de Cloreni Matt, Dilonei Matt, Ernandes de Souza Bonfim, Narcizo Alves de Souza e Sec Engenharia e Construtora Ltda., dando-lhes quitação;
9.3. dar ciência ao município de Santa Luzia D'Oeste/RO quanto à irregularidade atinente à subcontratação integral da execução do objeto do Convênio 81/PCN/2008, em afronta à jurisprudência deste Tribunal, firmada com fundamento nos arts. 72 e 78, inciso VI, da Lei 8.666/1993, que somente admite a subcontratação parcial do objeto, se prevista no ato convocatório e também no contrato, estando neles estabelecidos os limites admissíveis;
9.4. dar ciência desta deliberação aos responsáveis e ao município de Santa Luzia D'Oeste/RO.

Tomada de contas especial instaurada pelo Departamento do Programa Calha Norte (DEPCN) em razão de impugnação parcial de despesas, tendo por objeto a pavimentação asfáltica em tratamento superficial duplo (TSD), com drenagem, em ruas e avenidas do município

Primeira Câmara

Município de Santa Luzia D'Oeste/RO.

3. Responsáveis: Cloreni Matt (CPF XXX.214.189-XX), Dilonei Matt (CPF XXX.262.539-XX), Ernandes de Souza Bonfim (CPF XXX.779.105-XX), Narcizo Alves de Souza (CPF XXX.541.462-XX), Sec Engenharia e Construtora Ltda. (CNPJ 07.103.838/0001-50) e E. J. Construtora Eireli EPP (CNPJ 10.576.469/0001-27).

13.1. Ministros presentes: Walton Alencar Rodrigues (Presidente), Benjamin Zymler e Bruno Dantas.
13.2. Ministro-Substituto convocado: Augusto Sherman Cavalcanti (Relator).
13.3. Ministro-Substituto presente: Weder de Oliveira.

AUGUSTO SHERMAN

A SecexTCE elaborou a instrução de mérito (peça 117) , reproduzida a seguir, a qual recebeu do escalão dirigente daquela unidade técnica.
"INTRODUÇÃO
1. 	Trata-se de tomada de contas especial instaurada pelo Departamento do Programa Calha Norte (DEPCN) , do Ministério da Defesa, em desfavor do Sr. Cloreni Matt, ex-prefeito de Santa Luzia D'Oeste/RO, em razão de impugnação parcial de despesas quanto aos recursos repassados aquele município por força do Convênio 81/PCN/2008 (Siafi 627895) , celebrado com o referido Ministério, e que teve como objeto a pavimentação asfáltica em Tratamento Superficial Duplo (TSD) , com drenagem em ruas e avenidas municipais, em decorrência de irregularidades na execução física e financeira do ajuste.
HISTÓRICO
2.  	Conforme disposto na cláusula sexta do termo de convênio, foram previstos R$ 206.200,00 para a execução do objeto, dos quais R$ 200.000,00 seriam repassados pelo concedente e R$ 6.200,00 corresponderiam à contrapartida (peça 9, p. 36-37) . 
3.  	Os recursos federais foram repassados em parcela única, mediante a ordem bancária 2010OB802404, no valor de R$ 200.000,00, emitida em 28/4/2010 (peça 9, p. 56) . Os recursos foram creditados na conta específica em 30/4/2010 (peça 9, p. 57) . 
4.  	O ajuste vigeu no período de 2/7/2008 a 22/2/2011 e previa a apresentação da prestação de contas em até trinta dias após o vencimento do prazo de vigência, conforme cláusulas nona e décima primeira do termo do ajuste, alterado pela prorrogação de ofício publicada no Diário Oficial da União do dia 7/5/2010 (peça 9, p. 34-42 e 58) . 
5.  	Prestadas as contas pelo gestor, o órgão concedente elaborou o Relatório da Prestação de Contas Final do Convênio 81/PCN/2008 (peça 9, p. 63-64) , de 31/5/2011, referente à execução financeira do ajuste. Foi constatada a necessidade de ressarcimento, à concedente, do valor de R$ 214,02, referentes a tarifas bancárias suportadas por recursos federais conveniados, infringindo o disposto no art. 8º da IN/STN 1/1997, bem como a existência de notas fiscais sem atestado, pelo representante da Prefeitura Municipal de Santa Luzia D'Oeste/RO, de execução dos serviços prestados pela empresa contratada. 
6.  	Regularizadas as inconsistências quanto ao aspecto financeiro (peça 9, p. 65) , foi realizada vistoria in loco visando avaliar a realização física do objeto conveniado. De acordo com o Laudo de Vistoria da equipe responsável, de 20/1/2012, os serviços executados atingiram o montante de R$ 170.241,21, correspondentes a 82,56% do total avençado (peça 9, p. 66-67) . 
7.  	Ato contínuo, foi apresentado o 2º Laudo de Vistoria do Convênio 81/PCN/2008 (peça 9, p. 68-72) , de 13/9/2012, em que restou constatada a execução de 60,66% dos serviços pagos. De acordo com as análises da equipe de vistoria, as despesas glosadas decorreram de irregularidades na prestação dos serviços, assim descritas: 
a) Rua Tereza Iglikoski Leal, entre Av. Novo Estado e Av. Tancredo Neves - Há trincas surgindo nas proximidades dos trechos recuperados, ou mesmo entre dois locais onde houve reparos, denotando que o problema é mais abrangente do que inicialmente pensado, fornecendo indícios de que o pavimento (base e revestimento) não foi executado em conformidade com as especificações técnicas, seja por emprego de material de qualidade duvidosa, seja na técnica de execução; foram constatados buracos em formação; verificou-se desgaste próximo ao meio-fio em um trecho; os problemas se estendem por uma faixa de aproximadamente 100m x 2,0m em um dos bordos, e de 50m x 2,0m no outro bordo, além de problema pontual em 3,0m x 3,0m, de maneira que serão glosados os valores referentes a 309m2 de todos os serviços que compõem o pavimento nesse trecho, pois, como se disse, há indícios de que o problema possa ser originário de camadas inferiores ao revestimento; 
b) Av. Novo Estado, entre R. Santana dos Olhos D'Água e R. Sete de Setembro - Foram constatados trincas e desgaste no revestimento; foram verificadas trincas do tipo 'couro de jacaré' em vários pontos desse segmento; constatou-se, ainda, o levantamento da sarjeta em alguns pontos, fenômeno este que indica ruptura por cisalhamento do solo que forma a base do pavimento. Tal tipo de ruptura geralmente ocorre quando a base fica com resistência inferior à de projeto, seja pelo emprego de material inadequado, seja pela incorreta execução da camada de base (grau de compactação baixo ou compactação realizada fora da umidade ótima) ; os problemas citados acima ocorrem em toda a extensão do segmento, e esta equipe técnica entende que o serviço de pavimentação previsto (base e revestimento) não está em condições de aceitação, sendo glosados os valores referentes aos serviços de pavimentação em toda a extensão do trecho; 
c) R. Sete de Setembro, entre Av. Novo Estado e Av. Tancredo Neves - Foram verificadas trincas do tipo 'couro de jacaré' em vários pontos desse segmento; foram constatados trechos em que a deterioração do revestimento é tão avançada que o solo da camada de base já é aparente; os problemas citados acima ocorrem em toda a extensão do segmento, e esta equipe técnica entende que o serviço de pavimentação previsto (base e revestimento) não está em condições de aceitação, sendo glosados os valores referentes aos serviços de pavimentação em toda a extensão do trecho. 
8.   	Em 13/5/2013, diante da não devolução dos valores glosados pelo gestor responsável, o ordenador de despesas aprovou parcialmente a prestação de contas do Convênio 81/PCN/2008 (R$ 121.383,29) , impugnando o total de R$ 78.616,71, conforme Informação 97/DPCN/SG-MD (peça 9, p. 74-75) . 
9. 	O tomador de contas elaborou o Relatório de TCE 2/2013, de 26/9/2013, opinando pela responsabilidade do Sr. Cloreni Matt, ex-prefeito de Santa Luzia D'Oeste/RO, em função das irregularidades nos serviços prestados no âmbito da execução do Convênio 81/PCN/2008, procedendo a inscrição do responsável no Siafi, por meio da Nota de Lançamento 2013NL00062, no valor de R$ 78.680,00, equivalente a 30,34% do montante federal repassado ao município (peça 4) . 
10.  	Na sequência, elaborou-se o Relatório de Auditoria 85/2013/Geori/Ciset-MD (peça 5) , de 1/11/2013, em que se anuiu aos encaminhamentos do tomador de contas. O certificado de auditoria, pela irregularidade das contas, foi expedido também em 1/11/2013 (peça 6) . 
11.  	No dia 7/11/2013, houve o pronunciamento do Ministro de Estado da Defesa atestando ter tomado conhecimento das irregularidades apuradas nos autos (peça 7) . 
12.  	Posteriormente, o processo foi finalmente encaminhado para o Tribunal de Contas da União (peça 1) . 
13.  	Além da tomada de contas especial realizada pelo Ministério da Defesa, o Tribunal de Contas do Estado de Rondônia encaminhou uma representação com a documentação referente a instauração de tomada de contas especial realizada pelo próprio Município de Santa Luzia D'Oeste/RO (peça 10) . 
14.  	A Secex-RO realizou a instrução inicial (peça 12) e identificou que, em que pesem as oportunidades oferecidas, o Sr. Cloreni Matt, ex-prefeito de Santa Luzia D'Oeste/RO no período de 1/1/2009 a 31/12/2012, responsável pela execução do Convênio 81/PCN/2008, não sanou as irregularidades descritas no parágrafo 7 desta instrução, as quais decorreram da conduta negligente do gestor ao receber e efetuar o pagamento das obras de pavimentação asfáltica executadas de forma deficiente pela entidade contratada. 
15.  	O responsável, tampouco, ressarciu os cofres da União pelos prejuízos ocasionados, embora tenha sido instado a fazê-lo em diferentes ocasiões, conforme cópias das notificações que lhe foram remetidas (peça 8, p. 1-7) . 
16.  	Verificou-se que deveria ser incluído, solidariamente, no polo passivo da contenda, a Sec Engenharia e Construtora Ltda., CNPJ 07.103.838/0001-50, empresa contratada pelo município convenente para executar os serviços de pavimentação, objeto desta tomada de contas especial (Contrato 467/2010) , em obediência ao disposto no art. 16, parágrafo segundo, alínea 'b', da Lei 8.443/1992, visto ter concorrido para a ocorrência do dano apurado. 
17.  	Desta forma, esta unidade técnica concluiu pela necessidade de citar o Sr. Cloreni Matt e a empresa Sec Engenharia e Construtora Ltda. em decorrência de glosa originada da execução de serviços irregulares (trincas, buracos e desgaste do pavimento) , sem condições de aceitação, no âmbito do Convênio 81/PCN/2008, gerando dano ao Erário. 
18.  	O Sr. Cloreni Matt foi citado mediante o Ofício 453/2015-TCU/SECEX-RO (peça 19) , datado de 6/4/2015, posteriormente por intermédio do Ofício 641/2015-TCU/SECEX-RO (peça 25) , datado de 14/5/2015, apresentando tempestivamente as suas alegações de defesa (peça 27) . 
19.  	A defesa do Sr. Cloreni Matt trouxe fatos novos sobre a realização de um acordo judicial para o cumprimento da execução da obra, que foi homologado em 29/4/2014 (peça 27, p. 7-8) . Isto significou que a obra poderia ter sido realizada de forma integral posteriormente à fase interna da TCE realizada no Ministério da Defesa, que findou no dia 7/11/2013, com o pronunciamento do Ministro de Estado da Defesa atestando ter tomado conhecimento das irregularidades apuradas nos autos (peça 7) . 
20.  	Verificou-se que a primeira condição do termo de acordo judicial seria que a obra e demais medidas fossem cumpridas até 31/7/2014, enquanto a sexta condição do termo de acordo judicial estabelecia que após o término da obra, e sendo declarada a mesma cumprida, seria comunicado o Ministério da Defesa quanto à resolução do litígio e ao cumprimento do que fora acordado (peça 27, p. 5) . 
21.  	A empresa Sec Engenharia e Construtora Ltda. foi citada mediante o Ofício 454/2015TCU/SECEX-RO (peça 20) , datado de 6/4/2015, apresentando tempestivamente as suas alegações de defesa (peça 23) . 
22.  	Verificou-se que a empresa Sec Engenharia e Construtora Ltda. também trouxe aos autos, em sua defesa, o fato de que houve um acordo judicial para a execução da obra.  
23.  	Além disso, a empresa na sua defesa alegou que realizou a subcontratação da execução integral da obra à outra empresa (peça 23, p. 1-2) .  
24.  	Ainda, segundo a empresa citada, a subcontratação ocorreu por exigência do prefeito municipal e da secretaria de obras do município à época dos fatos, e que a empresa E. J. Construtora Ltda. já estaria realizando a obra, em que pese ter participado do certame, a Tomada de Preço 5/CPLM/2011, e não logrado êxito (peça 23, p. 1, peça 69, p. 34) e que recebeu apenas algumas medições e que outras foram pagas diretamente a subcontratada (peça 23, p. 2) 
25.  	Na análise da unidade técnica, em relação às alegações de defesa supracitadas, conclui-se que em face da existência de fato novo relativo ao cumprimento de acordo judicial envolvendo a realização integral da obra do Convênio 81/PCN/2008, seria necessário diligenciar à prefeitura municipal de Santa Luzia D'Oeste/RO e ao órgão concedente para que se manifestassem a respeito, bem como, entendeu-se oportuno analisar a subcontratação integral da obra, somente após a manifestação do  órgão concedente sobre o caso (peça 28, p. 6) . 
26.  	A Prefeitura Municipal de Santa Luzia D'Oeste/RO e o Ministério da Defesa apresentaram, tempestivamente, as seguintes informações e esclarecimentos, constantes da peça 36 e 37 respectivamente. 
27.  	O ente municipal informou que foi executada a obra objeto do convênio e cumprido o acordo judicial, porém não houve a devida comunicação ao Ministério da Defesa, acrescentando que seria enviado um relatório técnico e demais documentos comprobatórios (peça 36, p. 1) . 
28.  	Já o Órgão Ministerial informou que desconhecia a Ata de Audiência de conciliação e a homologação de acordo judicial, tampouco a Prefeitura Municipal de Santa Luzia D'Oeste/RO comunicou o refazimento da obra (peça 37, p. 3) . 
29.  	Acrescentou que apenas tomou ciência da subcontratação integral da obra por intermédio da tomada de contas especial e não avaliou o seu mérito, destacando que os documentos enviados pelo convenente para prestação de contas não indicavam a existência da citada subcontratação (peça 37, p. 4) .
30.  	A Unidade Técnica, então, concluiu pela necessidade de nova diligência a fim de saber do órgão concedente, no caso o Ministério da Defesa, se o refazimento da obra do Convênio 81/PCN/2008, Siafi 627895, atestado pelo Município de Santa Luzia D'Oeste/RO, em cumprimento ao acordo judicial do Processo 0000492-95.2013.8.22.0009, que tramitou na 1ª Vara Cível da comarca de Santa Luzia D'Oeste/RO, sanou as irregularidades que ensejaram a sua impugnação parcial da prestação de contas e se ainda persistia algum valor de débito ao erário. 
31. 	Após diligência, o Ministério da Defesa informou que foi realizada, em 7/2/2017, vistoria no local das obras do objeto pactuado no citado convênio e constatado o refazimento da obra no percentual de 97,35% do valor previsto e que a mesma possuía serventia (peça 47, p. 6) , inclusive juntando relatório fotográfico (peça 47, p. 8-13) . Enfim, a obra foi considerada executada e o valor impugnado atualmente equivale ao dano de 2,65% do valor total do convênio. 
32. 	Todavia, também ainda persistia a situação da subcontratação integral da obra feita pela empresa Sec Engenharia e Construtora Ltda. para a empresa E. J. Construtora Ltda. (peça 10, p. 4245) , e ainda havia a possibilidade do objeto do presente convênio ser o mesmo de uma licitação ocorrida com utilização de recursos estaduais (peça 48, p. 1-5) , motivo pelo qual foram propostas novas diligências (peça 49, p. 6) .
33.	Em resposta à diligência promovida por esta Secretaria, por meio do Ofício 258/2017-TCU/SECEX-RO (peça 54) , datado de 20/4/2017, a Delegacia da Receita Federal do Brasil em Ji Paraná-RO apresentou, tempestivamente, as seguintes informações e esclarecimentos, constantes da peça 66.
34.	Informou que a empresa SEC Engenharia e Construtora Ltda. (CNPJ 07.103.838/0001-50) possuía o enquadramento tributário no período de 19/11/2004 até 21/12/2012 como Microempresa - ME, e após foi enquadrada como Empresa de Pequeno Porte - EPP, sendo que durante todo o período a tributação ocorreu sobre o lucro presumido (peça 66, p. 1-2) .
35.	Já a empresa E. J. Construtora Eireli EPP (CNPJ 10.576.469/0001-27) possuía o enquadramento tributário no período de 13/03/2009 até 2015 como Empresa de Pequeno Porte - EPP, sendo que durante o período a tributação ocorreu sobre lucro real e posteriormente sobre o lucro presumido (peça 66, p. 2) .
36.	Em resposta à diligência promovida por esta Secretaria, por meio do Ofício 259/2017-TCU/SECEX-RO (peça 55) , datado de 20/4/2017, a Controladoria-Geral do Estado de Rondônia apresentou, tempestivamente, as seguintes informações e esclarecimentos, constantes da peça 67.
37.	O Órgão informou que não houve pagamentos efetuados pelo Governo do Estado de Rondônia às empresas SEC Engenharia e Construtora Ltda. e E. J. Construtora Eireli EPP nos anos de 2008 e 2009 (peça 67, p. 1) , sendo que nos demais anos foram os seguintes valores pagos:
	Identificação da empresa
	Valores recebidos (em reais) 

		Ano de 2010
	Ano de 2011
	Ano de 2012
	Ano de 2013
	Ano de 2014

	SEC Engenharia e Construtora Ltda.
	3.627.459,21
	1.395.370,54
	1.210,591,15
	4.480.699,60
	114.518,16

	E. J. Construtora Eireli EPP
	5.033.006,15
	9.539.788,49
	8.020.935,72
	28.586.240,11
	14.996.173,09

Fonte: peça 67, p. 4-8
38.	Em resposta à diligência promovida por esta Secretaria, por meio do Ofício 257/2017-TCU/SECEX-RO (peça 53) , datado de 20/4/2017, o Departamento de Estradas, Rodagens, Infraestrutura e Serviços Públicos do Estado de Rondônia (DER/RO) apresentou, tempestivamente, as seguintes informações e esclarecimentos, constantes da peça 67.
39.	O Órgão apresentou cópia do croqui (peça 60, p. 40) e identificação das ruas (peça 60, p. 30-31) que foram objeto de obra realizada de pavimentação asfáltica, no município de Santa Luzia D'Oeste/RO, pela E. J. Construtora Eireli EPP no mesmo período das obras do Convênio 81/PCN/2008, Siafi 627895. 
40.	Em resposta à diligência promovida por esta Secretaria, por meio do Ofício 256/2017-TCU/SECEX-RO (peça 52) , datado de 20/4/2017, e reiterada por meio do Ofício 404/2017-TCU/SECEX-RO (peça 68) , datado de 13/6/2017, a Prefeitura Municipal de Santa Luzia D'Oeste/RO apresentou, tempestivamente, as seguintes informações e esclarecimentos, constantes da peça 67.
41.	Verificou-se, inicialmente que o objeto do Convênio 81/PCN/2008 (peça 69, p. 15) não se confunde com o objeto da obra estadual realizada no mesmo município citada no parágrafo 39.
42.	Além disso, a licitação para consecução do objeto do Convênio 81/PCN/2008 ocorreu no ano de 2010 e as empresas SEC Engenharia e Construtora Ltda. e E. J. Construtora Eireli EPP nos anos de 2009 não receberam recursos estaduais (parágrafo 38) , o que indica, a princípio, a legalidade de participarem no certame na condição mais benéfica de microempresa e empresa de pequeno porte prevista pela Lei Complementar 123/2006. 
43.	Observou-se, da documentação apresentada, que as empresas SEC Engenharia e Construtora Ltda. e E. J. Construtora Ltda. participaram da licitação, sendo esta desclassificada na fase de habilitação e a aquela foi sagrada vencedora do certame, conforme a ata da comissão permanente de licitação (peça 69, p. 34) .
44.	Para execução do objeto do Convênio 81/PCN/2008, foi assinado o Contrato 467/2010, entre o município de Santa Luzia D'Oeste/RO e a empresa SEC Engenharia e Construtora Ltda., o qual tinha previsão expressa na cláusula nona que a sub-rogação somente poderia ocorrer mediante concordância expressa do contratante (peça 69, p. 41) e cujo valor do contrato fora de R$ 206.034,16 (peça 69, p. 39) .
45.	A empresa apresentou os seguintes valores de medições e notas fiscais referentes à execução do contrato:
	Item
	Data da medição
	Valor (em reais) 
	Data da nota fiscal

	1
	2/8/2010 (peça 69, p. 42) 
	92.519,74
	5/8/2010 (peça 69, p. 43) 

	2
	16/8/2010 (peça 69, p. 46) 
	74.355,63
	16/8/2010 (peça 69, p. 47) 

	3
	27/10/2010 (peça 69, p. 51) 
	35.006,10
	1/11/2010 (peça 69, p. 52) 

	4
	14/2/2011 (peça 69, p. 56) 
	4.152,69
	22/2/2011 (peça 69, p. 57) 

		Total
	206.034,16
	
46.	A seguir estão as referências para os pagamentos realizados todos em nome da SEC Engenharia e Construtora Ltda., sendo que as diferenças entre os valores das notas fiscais e dos cheques são referentes aos recolhimentos de impostos e INSS, conforme pode ser verificado nos respectivos extratos bancários.
	Item
	Número do cheque
	Data de emissão
	Valor (em reais) 
	Extrato Bancário

	1
	850001 (peça 69, p. 45) 
	6/8/2010
	89.177,00
	peça 69, p. 62

	2
	850003 (peça 69, p. 49) 
	19/8/2010
	71.666,79
	peça 69, p. 62

	3
	850004 (peça 69, p. 54) 
	5/11/2010
	33.733,85
	peça 69, p. 63

	4
	850005 (peça 69, p. 58) 
	22/2/2011
	3.933,03
	não encontrado

		Total
		198.510,67
	
47.	Portanto, as diligências realizadas sanaram as dúvidas quanto à possibilidade de duplicidade de pagamento para o mesmo objeto e benefício indevido previsto Lei Complementar 123/2006, não sendo identificadas irregularidades quanto a esta questão.
48. 	Na instrução antecedente (peça 74) , analisando-se os documentos nos autos, concluiu-se pela necessidade de:
48.1	realizar a citação solidária  dos Srs. Cloreni Matt (CPF XXX.214.187-XX) , prefeito do Município de Santa Luzia D'Oeste/RO entre 1/1/2009 a 31/12/2012, Ernandes de Souza Bonfim (CPF XXX.779.105-XX) , engenheiro responsável pela medição da obra objeto do Convênio 81/PCN/2008 à época dos fatos, Dilonei Matt (CPF XXX.262.539-XX) , Secretário de Obras e Serviços Públicos do Município de Santa Luzia D'Oeste/RO à época dos fatos, Narcizo Alves de Souza (CPF XXX.541.462-XX) , Secretário de Obras e Serviços Públicos do Município de Santa Luzia D'Oeste/RO à época dos fatos, e da empresa SEC Engenharia e Construtora Ltda. (CNPJ 07.103.838/0001-50) :
Irregularidade: Utilização de recursos públicos federais oriundos do Convênio 81/PCN/2008 sem a devida comprovação da execução integral do seu objeto, conforme constatado no 3º Laudo de Vistoria de Convênio (peça 47, p. 6) .
	Valor (R$) 
	Data

	5.459,97
	30/4/2010

                            Valor atualizado até 12/6/2018: R$ 8.833,14 (peça 73) 
		Responsáveis solidários: Cloreni Matt (CPF XXX.214.187-XX) , prefeito do Município de Santa Luzia D'Oeste/RO entre 1/1/2009 a 31/12/2012, Ernandes de Souza Bonfim (CPF XXX.779.105-XX) , engenheiro responsável pela medição da obra objeto do Convênio 81/PCN/2008 à época dos fatos, Dilonei Matt (CPF XXX.262.539-XX) , Secretário de Obras e Serviços Públicos do Município de Santa Luzia D'Oeste/RO à época dos fatos, Narcizo Alves de Souza (CPF XXX.541.462-XX) , Secretário de Obras e Serviços Públicos do Município de Santa Luzia D'Oeste/RO à época dos fatos, e empresa SEC Engenharia e Construtora Ltda. (CNPJ 07.103.838/0001-50) .  
		Condutas dos responsáveis: 
a) Sr. Cloreni Matt (CPF XXX.214.189-XX) , na condição de Prefeito do Município de Santa Luzia D'Oeste/RO à época dos fatos e executor do convênio em questão: certificar o cumprimento e a aceitação do objeto do Convênio 81/PCN/2008, sem sua execução integral;
b) Sr. Ernandes de Souza Bonfim (CPF XXX.779.105-XX) , na condição de engenheiro responsável pelas medições da obra: deixar de aferir corretamente as medições dos serviços da obra objeto do Convênio 81/PCN/2008, o que gerou à sua inexecução parcial;
c) Sr. Dilonei Matt (CPF XXX.262.539-XX) , na condição de Secretário de Obras e Serviços Públicos do Município de Santa Luzia D'Oeste/RO à época dos fatos: certificar o recebimento dos serviços das medições da citada obra, porém estes estando incompletos;
d) Sr. Narcizo Alves de Souza (CPF XXX.541.462-XX) na condição de Secretário de Obras e Serviços Públicos do Município de Santa Luzia D'Oeste/RO à época dos fatos e responsável pela execução do convênio em questão: certificar o cumprimento e a aceitação do objeto do Convênio 81/PCN/2008, sem sua execução integral;
e) Empresa SEC Engenharia e Construtora Ltda (CNPJ 07.103.838/0001-50) , como empresa contratada pela Administração Pública para execução da obra do objeto do Convênio 81/PCN/2008: deixar de executar a integralidade dos seus serviços, conforme constatado no 3º Laudo de Vistoria de Convênio (peça 47, p. 6) .
Dispositivos legais infringidos: art. 70 da Constituição Federal, art. 84, 90 e 93 do Decreto-Lei n° 200/1967, art. 8° da Lei n° 8.443/1992, art. 66 e 148 do Decreto n° 93.872/1986.
48.2	realizar a audiência dos Srs. Cloreni Matt (CPF XXX.214.189-XX) , na condição de Prefeito do Município de Santa Luzia D'Oeste/RO à época dos fatos, Ernandes de Souza Bonfim (CPF XXX.779.105-XX) , na condição de engenheiro responsável pela medição da obra objeto do Convênio 81/PCN/2008, Dilonei Matt (CPF XXX.262.539-XX) , na condição de Secretário de Obras e Serviços Públicos do Município de Santa Luzia D'Oeste/RO à época dos fatos, com fundamento nos arts. 10, § 1º, e 12, incisos I e III, da Lei 8.443/1992 c/c o art. 202, incisos I e III, do RI/TCU, para que, no prazo de quinze dias, apresentem razões de justificativa quanto às irregularidades detalhadas a seguir:
Irregularidade: Fiscalizar de forma deficiente a execução do objeto do Convênio 81/PCN/2008, permitindo a subcontratação integral da obra entre as empresas SEC Engenharia e Construtora Ltda. e E. J. Construtora EPP.
Condutas dos responsáveis:
a) Sr. Cloreni Matt (CPF XXX.214.189-XX) , na condição de Prefeito do Município de Santa Luzia D'Oeste/RO à época dos fatos e executor do convênio em questão: fiscalizar de forma deficiente, culpa in vigilando, os serviços dos seus subordinados em relação ao objeto do Convênio 81/PCN/2008, o que permitiu condições para subcontratação integral da obra entre as empresas SEC Engenharia e Construtora Ltda. e E. J. Construtora EPP;
b) Sr. Ernandes de Souza Bonfim (CPF XXX.779.105-XX) , na condição de engenheiro responsável pelas medições da obra: fiscalizar de forma deficiente à execução do objeto do Convênio 81/PCN/2008, não identificando e coibindo a subcontratação integral da obra entre as empresas SEC Engenharia e Construtora Ltda. e E. J. Construtora EPP;
c) Sr. Dilonei Matt (CPF XXX.262.539-XX) , na condição de Secretário de Obras e Serviços Públicos do Município de Santa Luzia D'Oeste/RO à época dos fatos: fiscalizar de forma deficiente a execução da obra objeto do Convênio 81/PCN/2008, não identificando e coibindo a subcontratação integral da obra entre as empresas SEC Engenharia e Construtora Ltda. e E. J. Construtora EPP.
Dispositivos violados: Lei nº  8.666/1993, art. 72, c/c Contrato 467/2010, entre o município de Santa Luzia D'Oeste/RO e a empresa SEC Engenharia e Construtora Ltda., cláusula nona.
48.3	realizar a oitiva das empresas SEC Engenharia e Construtora Ltda. (CNPJ 07.103.838/0001-50) e E. J. Construtora Eireli EPP (CNPJ 10.576.469/0001-27) , nos termos dos artigos 10, § 1º, 11 e 12, inciso IV, da Lei nº  8.443/1992 c/c os artigos 157, 201, § 1º, e 202, inciso IV, do Regimento Interno do TCU, para que, no prazo de quinze dias, contados a partir da ciência da oitiva, apresentem as suas razões de justificativas, nos termos da legislação vigente, em razão da seguinte ocorrência:
Irregularidade: realização de subcontratação integral de obra entre a licitante vencedora e a vencida na Tomada de Preço 5/CPLM/2011, da Prefeitura Municipal de Santa Luzia D'Oeste/RO, para execução do objeto do Convênio 81/PCN/2008, alertando que se verificada a ocorrência de fraude comprovada à licitação, o Tribunal declarará a inidoneidade dos licitantes fraudadores para participar, por até cinco anos, de licitação na Administração Pública Federal nos termos da Lei nº 8.443/1992, art. 46.
Conduta: a empresa SEC Engenharia e Construtora Ltda. (CNPJ 07.103.838/0001-50) , licitante vencedora, e a empresa E. J. Construtora Eireli EPP (CNPJ 10.576.469/0001-27) , licitante vencida, firmaram entre si contrato de subcontratação integral de obra referente ao objeto da Tomada de Preço 5/CPLM/2011, da Prefeitura Municipal de Sant Luzia D'Oeste/RO, com burla explícita ao citado processo licitatório.
Dispositivos violados: Lei nº  8.666/1993, art. 72, c/c Contrato 467/2010, entre o município de Santa Luzia D'Oeste/RO e a empresa SEC Engenharia e Construtora Ltda., cláusula nona.
49.	Em cumprimento ao pronunciamento da unidade (peça 10) , foram efetuadas as citações, audiências e oitivas dos responsáveis: 
	Responsável
	Ofício
TCU/Secex-RO
	Objeto
	Data de expedição
	Localização
 (Peça) 
	Localização
AR (Peça) 
	Resposta
 (Peça) 
	Data de
recebimento

	Dilonei Matt
	436/2018
439/2018
	Citação
Audiência
	18/7/2018
18/7/2018
	80
87
	96
114
	102
103
	20/8/2018

	Ernandes de Souza Bonfim
	434/2018
438/2018
	Citação
Audiência
	18/7/2018
18/7/2018
	82
88
	92
116
	107
	24/8/2018

	Narcizo Alves de Souza
	435/2018
	Citação
	18/7/2018
	81
	93
	108
	24/8/2018

	Cloreni Matt
	431/2018
438/2018
	Citação
Audiência
	18/7/2018
18/7/2018
	84
89
	90
115
	-
-
	Não apresentou

	EJ Construtora
	440/2018
	Oitiva
	18/7/2018
	86
	113
	109-111
	6/9/2018

	SEC Engenharia
	432/2018
433/2018
	Citação
Oitiva
	18/7/2018
18/7/2018
	83
85
	91
112
	94-95
104
	10/8/2018
21/8/18

50.	Portanto, transcorrido o prazo regimental, apenas o Sr. Cloreni Matt permaneceu silente.
EXAME TÉCNICO
51.	Passa-se a seguir a descrever cada argumento apresentado nas alegações de defesa, quanto à irregularidade descrita na sequência, seguida de suas respectivas análises:
Irregularidade: Utilização de recursos públicos federais oriundos do Convênio 81/PCN/2008 sem a devida comprovação da execução integral do seu objeto, conforme constatado no 3º Laudo de Vistoria de Convênio (peça 47, p. 6) .
	Valor (R$) 
	Data

	5.459,97
	30/4/2010

52.	Alegações de defesa de SEC Engenharia (peças 94-95) 
		Conduta: como empresa contratada pela Administração Pública para execução da obra do objeto do Convênio 81/PCN/2008: deixar de executar a integralidade dos seus serviços, conforme constatado no 3º Laudo de Vistoria de Convênio (peça 47, p. 6) .
52.1	Argumento:
52.1.1	Preliminarmente, a SEC argui a prescrição de eventual restituição de valores ante a ausência de dolo, pois, conforme decisão recente do STF prolatada na sessão de 8/8/2018, as ações de ressarcimento não prescrevem apenas quando ficar comprovado que o prejuízo aos cofres públicos foi provocado por ato doloso do agente público.
52.1.2	Reforça sua assertiva informando que a licitação ocorreu no ano de 2011 e a SEC compôs judicialmente com o Ministério Público em 3/4/2014, dentro do prazo de garantia da obra, tendo posteriormente refeito a obra, cujos serviços foram atestados e recebidos pelo convenente, afastando assim a ocorrência do dolo.
52.1.3	Em seguida, advoga a atuação transparente e de boa-fé da SEC, que não pode ser penalizada por erros de terceiros ou por falta de manutenção em uma obra entregue à administração municipal dentro dos padrões exigidos pelo concedente.
52.1.4	Acrescenta que a obra em apreço foi subcontratada para a empresa EJ Construtora Ltda., que não executou os serviços como contratualmente previstos, mesmo tendo efetuado reparos posteriores para sanar as irregularidades encontradas e apontadas nos laudos de vistoria do concedente. 
52.1.5	Dessa forma, cumprindo acordo judicial firmado com o Ministério Público do Estado de Rondônia e a Prefeitura do Município de Santa Luzia D'Oeste/RO, a SEC refez totalmente os serviços de terraplenagem e pavimentação asfáltica ainda no exercício de 2014.
52.1.6	Segundo a SEC, caberia ao referido município o compromisso de informar a conclusão dos serviços ao concedente, para que fosse realizada nova vistoria no pavimento recém construído, entretanto, não o fez, tendo o concedente somente tomado conhecimento em 23/12/2016 com a emissão de ofício encaminhado pela Secex/RO.
52.1.7	Informou, em seguida, que o concedente, conforme 3º laudo de vistoria 081/PCN/2018, de 16/2/2017, atestou que a obra foi totalmente refeita e entregue ao município dentro dos padrões exigidos e normas técnicas vigentes; e que os moradores afirmaram que a obra fora totalmente refeita e entregue em ótimo estado de execução e sem vícios ou defeitos.
52.1.8	Não obstante a vistoria referida ter aprovado apenas 97,35% do objeto conveniado, aduz que a falta de manutenção e os danos causados por terceiros, posteriores à entrega da obra, seriam as causas dos problemas encontrados na vistoria, como comprovariam as fotos produzidas nesta fiscalização.
52.1.9	Passados mais de 2 anos da entrega dos serviços, a responsável compreende que a Prefeitura Municipal de Santa Luzia não havia feito:
 (...) sequer a limpeza das sarjetas que são responsáveis pelo escoamento das águas pluviais quanto menos ainda, a retirada da terra, areia e entulhos que se acumulam nas laterais do asfalto, o que consequentemente, causam o acúmulo de água das chuvas, tornando-se o principal causador de problema no asfalto, conforme demostramos nas fotos a seguir 'extraídas' do 3º LAUDO DE VISTORIA DO CONVÊNIO nº 081/PCN/2018.
52.1.10	Reforça que a manutenção do patrimônio público é de inteira responsabilidade dos gestores municipais, que só houve danos nos locais onde havia acúmulo de materiais diversos nas sarjetas, tendo o próprio laudo de vistoria apontado e sugerido a manutenção/limpeza dos trechos a fim de evitar maiores danos à obra. 
52.1.11	Em seguida, afirma que cumpriu integralmente o contrato firmado, não havendo contestações quanto à solidez ou boa execução da obra, tanto que foi recebida e aprovada pelo concedente. Reforça essa assertiva ao informar que o convenente emitiu o termo de recebimento definitivo de obra (peça 95) , documento que foi aceito pelo Poder Judiciário.
52.1.12	Conclui seu arrazoado informando que a SEC já respondeu uma ação de ressarcimento perante o judiciário e pede a exclusão da SEC da presente TCE, pois, se dano houver a ser ressarcido, a responsabilidade seria exclusivamente do Município de Santa Luzia D'Oeste/RO.
53.	Análise:
53.1	Não há razão para acolher os argumentos apresentados quanto à prescrição, não viabilizando assim o prazo prescricional de dez anos ou a teoria da irretroatividade. Esta matéria já se encontra pacificada, no âmbito deste Tribunal em consonância com o STF no julgamento do Mandado de Segurança nº 26.210-9/DF, em 04/09/2008 e conforme a Súmula-TCU 282, enunciada: 
As ações de ressarcimento movidas pelo Estado contra os agentes causadores de danos ao erário são imprescritíveis.
53.2	Faz-se ressalva para a necessidade de atenção quanto ao tipo de ilícito apresentado caso a caso, visto que, ilícitos civis e administrativos não se confundem. Nesse sentido, há que ressaltar que este Tribunal, em recentes julgados (Acórdão 1668/2019-TCU-Plenário, rel. RAIMUNDO CARREIRO) , tem entendido que o reconhecimento da prescrição de ações de ressarcimento ao erário no julgamento do Recurso Extraordinário 669.069/MG (Repercussão Geral 666) não atinge os processos de controle externo, uma vez que a decisão do STF se aplica apenas a ações de reparação de danos à Fazenda Pública decorrente de ilícito civil, ou seja, circunscreve-se à prática de atos danosos ao erário que violem normas de Direito Privado. Nessa linha é a jurisprudência pacificada desta Corte de Contas, exemplificada no Acórdão 232/2017-TCU-Primeira Câmara, rel. BRUNO DANTAS.
54.	Com relação à alegação de que o laudo de vistoria 081/PCN/2018, de 16/2/2017, aprovou apenas 97,35% do objeto conveniado em decorrência da falta de manutenção pela Prefeitura Municipal de Santa Luzia do Oeste/RO, pois o refazimento dos serviços teria ocorrido no exercício de 2014, apresenta-se razoável, tendo em vista o pequeno percentual de inexecução apontado de 2,65%, que correspondeu ao valor histórico de baixa materialidade de R$ 5.459,97 em 30/4/2010; o decurso de prazo de mais de 2 anos entre a execução dos serviços e a realização da vistoria; e os seguintes registros constantes do Laudo de Vistoria de Convênio 081/PCN/2018 (peça 47, p. 3-7) :
	a) foi realizada inspeção visual do objeto, sendo as impressões colhidas pontualmente em um único dia de vistoria;
	b) para conferência das dimensões executadas foram empregadas uma trena manual e uma trena de roda analógica;
	c) foi glosado 3,14% do grupo de item '3.0 - Pavimentação - TSD', em decorrência de buracos em formação e algumas trincas tipo 'couro de jacaré';
	d) foi glosado 2,79% do item de serviço '4.4 - Meio-Fio com sarjeta (...) ', em decorrência de desgaste próximo ao meio fio e sarjetas danificadas;
	e) quanto à condição de aceitabilidade, registrou ' (...) conforme observado in loco, recomenda-se a constante limpeza das sarjetas a fim de evitar acúmulo de detritos (terra, areia, vegetação, etc) e prejudicar a drenagem superficial da água.
54.1	Ademais, ainda que remanescesse o dano, a sua baixa materialidade aliada aos princípios da racionalidade administrativa e da economia processual, autoriza que se releve o débito apurado, ainda mais quando se sabe que a Advocacia-Geral da União sequer leva o título executivo adiante para fins de recomposição do dano, uma vez que o custo da busca pelo ressarcimento é superior à própria movimentação da máquina administrativa, na fase judicial de execução. Com efeito, a Portaria AGU 377/2011 dispensa a promoção de ação executiva, quando o valor do débito corrigido monetariamente é inferior a R$ 10.000,00.
54.2	Por último, diferenças de valor dessa magnitude poderia facilmente inexistir por simples mudança de critério ou de forma de contabilização dos quantitativos efetivamente executados.
54.3	Por esses fundamentos, apresenta-se pertinente acolher as alegações de defesa apresentadas, elidindo assim a irregularidade apontada, sem prejuízo de ensejar o julgamento pela regularidade com ressalvas da contas do ex-prefeito e dos técnicos da administração municipal, pois a execução somente foi realizada a contento após o acordo judicial firmado e homologado em 29/4/2014 (peça 23, p. 10, p. 65-66 ou peça 27, p. 7-8 ou peça 36, p. 4-6) , que ensejou o refazimento dos serviços pela contratada, sem ônus para a convenente.
55.	Alegações de defesa do Sr. Dilonei Matt (peça 103) 
		Conduta: na condição de Secretário de Obras e Serviços Públicos do Município de Santa Luzia D'Oeste/RO à época dos fatos: certificar o recebimento dos serviços das medições da citada obra, porém estes estando incompletos.
55.1	Argumento:
55.1.1	Preliminarmente, o advogado do responsável argui a ilegitimidade passiva do defendente, alegando que ele se encontrava no cargo comissionado de secretário de obras e serviços públicos do município de Santa Luzia D'Oeste/RO, onde não tinha a atribuição de realizar o recebimento de obras ou qualquer bem adquirido pelo município. Acrescentou que cabia a uma comissão de recebimento de obras esta responsabilidade.
55.2	Aduz que o defendente não pode ser responsabilizado por ato de terceiros, já que não agiu com dolo quando do recebimento da obra, pois houve a medição pela comissão de recebimento de obras que certificou que o convênio havia sido executado em sua integralidade.
55.3	Informa, também, que os pagamentos foram efetuados pelo chefe do executivo municipal e pelo secretário de fazenda municipal, não tendo, portanto, qualquer culpa que levasse ao prejuízo ao erário.
55.4	Na sequência reforça a ausência de culpa, dolo ou má-fé, bem como do nexo de causalidade, pois se ainda houve descumprimento de atos normativos, não resultou em prejuízo patrimonial para a administração; e se dano houve, foi causado por ato de terceiros.
56.	Análise:
56.1	A alegação de ilegitimidade passiva do responsável não merece guarida, pois o Sr. Dilonei Matt assinou o projeto básico do objeto conveniado em 29/4/2010 (peça 69, p. 4-5) e atestou as notas fiscais emitidas pela empresa Sec Engenharia em 5/8/2010, no valor de R$ 92.519,74 (peça 69, p. 43-44) ; em 16/8/2010, no valor de R$ 74.355,63 (peça 69, p. 47-48) ; e em 1º/11/2010, no valor de R$  35.006,10 (peça 69, p. 52-53) .
56.2	 Ademais, num município com menos de 10.000 habitantes, é de se esperar que o secretário de obras tenha participação ativa e acompanhe de perto a execução de uma obra conveniada no valor de R$ 206.200,00, no escopo da atribuição que lhe confere o cargo.
56.3	Entretanto, como já explanado no item 54 retro, a irregularidade em apreço foi elidida, sem prejuízo de ensejar o julgamento pela regularidade com ressalvas das contas do responsável em tela, pois a execução somente foi realizada a contento após o acordo judicial que ensejou o refazimento dos serviços pela contratada, sem ônus para a convenente.
57.	Alegações de defesa do Sr. Ernandes de Souza Bonfim (peça 107) 
		Conduta: na condição de engenheiro responsável pelas medições da obra: deixar de aferir corretamente as medições dos serviços da obra objeto do Convênio 81/PCN/2008, o que gerou à sua inexecução parcial;
57.1	Argumento:
57.1.1	O responsável não apresentou alegações de defesa quanto à irregularidade em apreço, mas somente apresentou as razões de justificativas à peça 107, quanto à fiscalização deficiente da execução do objeto conveniado e não identificação e coibição da subcontratação integral da obra.
58.	Análise:
58.1	O Sr. Ernandez de Souza Bonfim assinou as planilhas da 1ª medição em 2/8/2010, no valor de R$ 92.519,74 (peça 69, p. 42) ; da 2ª medição em 16/8/2010, no valor de R$ 74.355,63 (peça 69, p. 46) ; da 3ª medição em 27/10/2010, no valor de R$ 35.006,10 (peça 69, p. 51) e da medição final em 14/2/2011, no valor de R$ 4.152,69 (peça 69, p. 56) .
58.2	Entretanto, como já explanado no item 54 retro, a irregularidade em apreço foi elidida, sem prejuízo de ensejar o julgamento pela regularidade com ressalvas das contas do responsável em tela, pois a execução somente foi realizada a contento após o acordo judicial que ensejou o refazimento dos serviços pela contratada, sem ônus para a convenente.
59.	Alegações de defesa do Sr. Narcizo Alves de Souza (peça 108) 
		Conduta: na condição de Secretário de Obras e Serviços Públicos do Município de Santa Luzia D'Oeste/RO à época dos fatos e responsável pela execução do convênio em questão: certificar o cumprimento e a aceitação do objeto do Convênio 81/PCN/2008, sem sua execução integral;
59.1	Argumento:
59.1.1	O responsável alega que o recebimento e a certificação das notas 'foram feitas na esteira da análise técnica efetuada pelo Engenheiro Fiscal'. Em seguida, emendou:
E tendo o Defendente efetuado todas às vistorias, bem como após o apontamento pelo Engenheiro Fiscal de defeitos na obra notificou a empresa pediu ao órgão competente que promovesse a ação necessária pra recuperação da obra, como de fato ocorreu.
59.1.2	Ao final, pede que sejam aceitas suas justificativas e o arquivamento de plano dos procedimentos a ele inerentes.
60.	Análise:
60.1	O Sr. Narcizo Alves de Souza certificou, juntamente com o ex-prefeito Cloreni Matt, em 15/4/2011 (peça 69, p. 96) , que todos os serviços foram executados e concluídos, conforme previstos no contrato de repasse em apreço, não obstante até então não ter sido executada em sua integralidade e apresentava falhas construtivas.
60.2	Entretanto, como já explanado no item 54 retro, a irregularidade em apreço foi elidida, sem prejuízo de ensejar o julgamento pela regularidade com ressalvas das contas do responsável em tela, pois a execução somente foi realizada a contento após o acordo judicial que ensejou o refazimento dos serviços pela contratada, sem ônus para a convenente.
61.	Passa-se a seguir a descrever cada argumento apresentado nas razões de justificativas, quanto à irregularidade descrita na sequência, seguida de suas respectivas análises:
Irregularidade: Fiscalizar de forma deficiente a execução do objeto do Convênio 81/PCN/2008, permitindo a subcontratação integral da obra entre as empresas SEC Engenharia e Construtora Ltda. e E. J. Construtora EPP.
62.	Razões de Justificativas do Sr. Dilonei Matt (peça 102) 
		Conduta: na condição de Secretário de Obras e Serviços Públicos do Município de Santa Luzia D'Oeste/RO à época dos fatos: fiscalizar de forma deficiente a execução da obra objeto do Convênio 81/PCN/2008, não identificando e coibindo a subcontratação integral da obra entre as empresas SEC Engenharia e Construtora Ltda. e E. J. Construtora EPP.
62.1	Argumento:
62.1.1	Preliminarmente, o advogado do responsável argui a ilegitimidade passiva do defendente, alegando que ele se encontrava no cargo comissionado de secretário de obras e serviços públicos do município de Santa Luzia do Oeste/RO, onde não tinha a atribuição de realizar o recebimento de obras ou qualquer bem adquirido pelo município. Acrescentou que cabia a uma comissão de recebimento de obras esta responsabilidade.
62.1.2	Aduz que o defendente não pode ser responsabilizado por ato de terceiros, já que não agiu com dolo quando houve a subcontratação da obra, pois quem realizou os contratos e demais documentos foi a Procuradoria Jurídica e a Comissão de Licitação, sendo homologado pelo chefe do executivo municipal.
62.1.3	Na sequência, defende que a subcontratação está prevista no art. 72 da Lei 8.666/1993, cabendo à administração o juízo de conveniência, oportunidade, análise da possibilidade técnica e da viabilidade em admitir a subcontratação. Recorre ainda ao art. 7º do Decreto 6.204/2007, ao art. 48 da Lei Complementar 147/2014 e ao art. 10 do Decreto 7.581/2011, que regulamentou o Regime Diferenciado de Contratações Públicas (RDC) , para defender a regularidade da subcontratação total realizada.
62.1.4	Acresce que a subcontratação foi vantajosa para a administração pública e não representou qualquer prejuízo ao erário, não se justificando a condenação do defendente.
62.1.5	Reforça que a subcontratação foi realizada pela comissão de licitação e pela procuradoria jurídica, tendo o responsável, como secretário, confiado no trabalho deles; e cita doutrinadores que advogam a regularidade da subcontratação total, se estiver prevista e regulada no edital.
62.1.6	Na sequência reforça a ausência de culpa, dolo ou má-fé, bem como do nexo de causalidade, pois se ainda houve descumprimento de atos normativos, não resultou em prejuízo patrimonial para a administração; e se dano houve, foi causado por ato de terceiros.
63.	Análise:
63.1	A alegação de ilegitimidade passiva do responsável não merece guarida, pois o Sr. Dilonei Matt assinou o projeto básico do objeto conveniado em 29/4/2010 (peça 69, p. 4-5) e atestou as notas fiscais emitidas pela empresa Sec Engenharia em 5/8/2010, no valor de R$ 92.519,74 (peça 69, p. 43-44) ; em 16/8/2010, no valor de R$ 74.355,63 (peça 69, p. 47-48) ; e em 1º/11/2010, no valor de R$ 35.006,10 (peça 69, p. 52-53) .
63.2	Ademais, em um município com menos de 10.000 habitantes, é de se esperar que o secretário de Obras tenha participação ativa e acompanhe de perto a execução de uma obra conveniada no valor de R$ 206.200,00, no escopo da atribuição que lhe confere o cargo.
63.3	De acordo com o art. 72 e 78 da Lei 8.666/1993, a subcontratação parcial do objeto só pode ser admitida pela Administração Pública se prevista no ato convocatório e também no contrato, estando neles estabelecidos os limites admissíveis e sendo responsabilidade da subcontratante o cumprimento integral do contrato.
63.4	É nesse sentido a jurisprudência do Tribunal (Acórdão 717/2011-TCU-Segunda Câmara, rel.  AROLDO CEDRAZ; 748/2011-TCU-Plenário, rel. UBIRATAN AGUIAR; 4.221/2011-TCU-2ª Câmara, rel. ANDRÉ DE CARVALHO; 265/2010-TCU-Plenário, rel. RAIMUNDO CARREIRO; 5.532/2010- TCU-1ª Câmara, rel.  AUGUSTO NARDES; 475/2009-TCU-Plenário, rel. AUGUSTO NARDES; 1.625/2009-TCU-Plenário, rel. JOSÉ JORGE; 93/2008-TCU-Plenário, rel.  GUILHERME PALMEIRA; 2.731/2008-TCU-Plenário, rel. AROLDO CEDRAZ; 449/2007-TCU-Plenário, rel. BENJAMIN ZYMLER; 736/2007-TCU-2ª Câmara, rel. BENJAMIN ZYMLER; 2.367/2006-TCU- Plenário, rel. AUGUSTO NARDES; 3.334/2015-TCU-Plenário, rel. ANA ARRAES; 2.198/2015-TCU-Plenário, rel. MARCOS BEMQUERER; 3.776/2017-TCU-2ª Câmara, rel. ANDRÉ DE CARVALHO e 14.193/2018-TCU-1ª Câmara, rel. WEDER DE OLIVEIRA) . 
63.5	O edital da tomada de preço visando à contratação de empresa para executar o objeto conveniado, constante deste processo (peça 69, p. 23-33) , não está completo, não havendo como constatar se a subcontratação estava prevista e quais os limites admissíveis.
63.6	No contrato 467/2010, celebrado entre a prefeitura municipal de Santa Luzia D'Oeste/RO e a empresa SEC Engenharia em 30/6/2010 (peça 69, p. 38-41) , está consignado na cláusula nona que o contrato poderia ser sub-rogado, mediante concordância expressa da contratante, após solicitação devidamente justificada da contratada (peça 69, p. 41) .
63.7	O fato é que a prestação de conta apresentada em abril de 2011 (peça 9, p. 59-60 ou peça 69, p. 90-99) e até o laudo de vistoria emitida em 13/9/2012, decorrente de visita realizada em 17/7/2012, não se havia registrado a ocorrência da subcontratação (peça 9, p. 68-72) .
63.8	Somente com a instauração da TCE pela Prefeitura Municipal de Santa Luzia do Oeste/RO em 2013 por meio de decreto (peça 10, p. 15-16) , é que foi juntada cópia do contrato particular de subempreitada para execução de obras, firmado entre a SEC Engenharia e a EJ Construtora em 30/6/2010 (peça 10, p. 42-45) , na mesma data do Parecer da Comissão de Licitação, da adjudicação, da homologação (peça 69, p. 35-37) e da celebração do contrato com a SEC Engenharia (peça 69, p. 38-41) . 
63.9	Bem esclarecedor o depoimento prestado pelos sócios da SEC Engenharia, Sr. Waldir Lenzi Júnior e Marlon Ruiz da Silva, perante a comissão de TCE do município de Santa Luzia do Oeste/RO (peça 10, p. 28-29) , do qual extraímos os seguintes excertos:
 (...) perguntado sobre o que realmente houve na licitação se houve uma pressão por parte da gestão ou das Empresas que participaram da licitação, responderam que sim que essa pressão existiu por parte da Empresa E J CONSTRUTORA LTDA e por parte da Administração para que houvesse uma sub empreita para a referida Empresa, pois alegaram que já havia iniciado a obra e já era detentora de outros contratos e que houve rumores que a Empresa já havia iniciado a obra por equivoco ou engano de ruas então o Senhor Waldir Lenzi Junior resolveu fazer um contrato de Sub Empreita que não consta nos autos, mas que existe de posse dos sócios da Empresa (...) .
Perguntado sobre quem participou da licitação e assinou posteriormente o contrato disse que foi o Senhor Silas dos Santos Junior, Gerente Administrativo e Procurador da Empresa, disse que o único contato que tinha com a Empresa era o de somente emitir a nota, que o contato era profissional, que não tem vínculo com o proprietário da referida Empresa e que no contrato de sub empreita havia uma cláusula que rezava quanto a última medição, que só repassaria o pagamento depois de certificado que toda execução estava em perfeitas condições, que as duas últimas medições não foram recebidas nos valores de 35.006,10 (Trinta e cinco mil seis reais e dez centavos) referente à nota 518 na data de 01/11/2010 e 4.152,69 (Quatro mil cento e cinquenta e dois reais e sessenta e nove centavos) , referente à nota de n 579. 
Alegam que em ambos os comprovantes não reconhecem a sua assinatura e que em uma das cópias do cheque a Empresa SEC ENGENHARIA COMERCIO E CONSTRUTORA alega que há uma falsificação grosseira da assinatura do Senhor Marlon Ruiz da Silva e no pagamento de 4.152,69 (Quatro mil cento e cinquenta e dois reais e sessenta e nove centavos) uma montagem do carimbo. Os sócios da Empresa alegaram que a notificação extra Judicial não fora recebida por eles e que o carimbo e a assinatura que consta não corresponde ao da Empresa, que o Laudo da data de Setembro de 2012 emitido pelo Calha Norte não havia sido entregue a eles, logo não tinham conhecimento da reprovação do Convênio. (Grifou-se) .
63.9.1	Ainda que as irregularidades acima relatadas sejam graves, foram comunicadas em depoimentos colhidos em 2013 pela comissão de TCE instaurada pelo município, restando superada a existência do suposto débito correspondente quando a Sec Engenharia firmou acordo judicial e refez totalmente os serviços em 2014.
63.10	O Ministério da Defesa tomou conhecimento da subcontratação, do acordo judicial e do refazimento da obra, somente em 2016, conforme memorando 28/DIAF/DPCN/SG-MD, de 19/7/2016 (peça 37, p. 3-4) .
63.11	Conforme jurisprudência deste Tribunal, a subcontratação, embora permitida contratualmente, não poderia ter sido feita de forma total, mas apenas parcialmente, por ofensa às normas vigentes dos contratos administrativos (Acórdão 983/2012-TCU-Plenário, rel. Augusto Sherman; 2.189/2011 - Plenário, rel. José Jorge; 8.657/2011-2ª Câmara) . A responsabilidade pode ser mitigada, pelo fato de que não há relatos de prejuízo ao erário, tampouco de inexecução contratual (Acórdão 5807/2011-TCU-Segunda Câmara, rel. Raimundo Carreiro) .
63.12	Por seu turno, a subcontratação total do objeto, em que se evidencia a mera colocação de interposto entre a Administração Pública contratante e a empresa efetivamente executora (subcontratada) , é irregularidade ensejadora de débito, o qual corresponde à diferença entre os pagamentos recebidos pela empresa contratada e os valores por ela pagos na subcontratação integral (Acórdão 2089/2014-TCU-Segunda Câmara, rel. André de Carvalho; 1.464/2014 - Plenário, rel. André de Carvalho) ou deve ser quantificado em função dos preços de mercado (Acórdão 2541/2015-TCU-Plenário, rel. Augusto Sherman; Acórdão 4349/2018-TCU-Segunda Câmara, rel. Marcos Bemquerer) .
63.13	A subcontratação total verificada in casu, portanto, afrontou a jurisprudência deste Tribunal; não estava prevista no edital; aconteceu no mesmo dia da homologação da licitação, de forma velada, não ficando expressa ou formalizada, nem tampouco foram formalizadas as justificativas da contratada e a concordância expressa da contratante, no processo administrativo correspondente ao contrato de repasse em apreço.
63.14	Assim, as razões de justificativas não elidem a irregularidade apontada, ficando caracterizadas a infração à norma legal e a responsabilidade do Sr. Dilonei Matt, entretanto, ante a ausência de dano ao erário, apresenta-se suficiente a expedição de ciência ao município de Santa Luzia D'Oeste/RO.
64.	Razões de Justificativas do Sr. Ernandes de Souza Bonfim (peça 107) 
		Conduta: na condição de engenheiro responsável pelas medições da obra, fiscalizar de forma deficiente a execução do objeto do Convênio 81/PCN/2008, não identificando e coibindo a subcontratação integral da obra entre as empresas SEC Engenharia e Construtora Ltda. e E. J. Construtora EPP.
65.	Argumento:
65.1	O principal argumento trazido pelo responsável foi de que desconhecia a subcontratação, que somente teria sido revelada após o município, por ato do próprio defendente, ter apontado falha na execução da obra em decorrência do stress temporal; e quando a vencedora do certame reconheceu a subcontratação no acordo firmado em ação judicial.
65.2	Informa que em sua rotina de fiscalização, nos diários de obras, nas medições e nas planilhas por ele subscritas, nos pagamentos, constavam como executora e credora a empresa SEC Engenharia.
65.3	Acrescenta que, como os maquinários neste tipo de empreendimento são objetos de locação, não havia identificação que os vinculassem a uma empresa ou outra. 
65.4	Para reforçar este desconhecimento, registra que o próprio concedente desconhecia a subcontratação, pois os documentos enviados pelo convenente a título de prestação de contas em nenhum momento indicavam a existência da subcontratação (peça 37, p. 3) .
65.5	Alega a ausência de dolo ou má-fé nos atos de fiscalização e que nos atos de pagamentos posteriores à fiscalização por ele realizada, que passam por todas as instâncias de controle interno, não foram apontadas quaisquer irregularidades e beneficiaram a vencedora do certame.
65.6	Por último, resume que os atos velados e reservados, ilegais ou imorais, realizados entre o prefeito e as empresas não eram do seu conhecimento, para ao final solicitar que sejam aceitas suas justificativas.
66.	Análise:
66.1	De fato, como alegou o responsável, o concedente somente veio a tomar conhecimento da subcontratação realizada em 2016, quase três anos após o recebimento da prestação de contas em 2013.
66.2	De forma diversa, não se apresenta razoável o fiscal da obra alegar o mesmo desconhecimento desta subcontratação, pois o Sr. Ernandez de Souza Bonfim assinou as planilhas da 1ª medição em 2/8/2010, no valor de R$ 92.519,74 (peça 69, p. 42) ; da 2ª medição em 16/8/2010, no valor de R$ 74.355,63 (peça 69, p. 46) ; da 3ª medição em 27/10/2010, no valor de R$ 35.006,10 (peça 69, p. 51) e da medição final em 14/2/2011, no valor de R$ 4.152,69 (peça 69, p. 56) .
66.3	Como responsável pelo acompanhamento diário das obras, que decerto manteve contato com os engenheiros, sócios e empregados da empresa executora, é pouco crível que o fiscal da obra não tenha tido conhecimento da subcontratação.
66.4	A subcontratação total verificada in casu, como já relatado no item 63 desta instrução, afrontou a jurisprudência deste Tribunal; não estava prevista no edital; aconteceu no mesmo dia da homologação da licitação, de forma velada, não ficando expressa ou formalizada, nem tampouco foram formalizadas as justificativas da contratada e a concordância expressa da contratante, no processo administrativo correspondente ao contrato de repasse em apreço.
66.5	Assim, as razões de justificativas não elidem a irregularidade apontada, ficando caracterizadas a infração à norma legal e a responsabilidade do Sr. Ernandez de Souza Bonfim, entretanto, ante a ausência de dano ao erário, apresenta-se suficiente a expedição de ciência ao município de Santa Luzia do Oeste/RO.
67.	Passa-se a seguir a descrever cada argumento apresentado nas respostas às oitivas, quanto à irregularidade descrita na sequência, seguida de suas respectivas análises:
Irregularidade: Realização de subcontratação integral de obra entre a licitante vencedora e a vencida na Tomada de Preço 5/CPLM/2011, da Prefeitura Municipal de Santa Luzia D'Oeste/RO, para execução do objeto do Convênio 81/PCN/2008, alertando que se verificada a ocorrência de fraude comprovada à licitação, o Tribunal declarará a inidoneidade dos licitantes fraudadores para participar, por até cinco anos, de licitação na Administração Pública Federal nos termos da Lei nº 8.443/1992, art. 46.
68.	Resposta à oitiva da SEC Engenharia (peça 104) 
	Conduta: a empresa SEC Engenharia e Construtora Ltda. (CNPJ 07.103.838/0001-50) , licitante vencedora, e a empresa E. J. Construtora Eireli EPP (CNPJ 10.576.469/0001-27) , licitante vencida, firmaram entre si contrato de subcontratação integral de obra referente ao objeto da Tomada de Preço 5/CPLM/2011, da Prefeitura Municipal de Sant Luzia D'Oeste/RO, com burla explícita ao citado processo licitatório.
68.1	Argumento:
68.1.1	Preliminarmente, a SEC argui a prescrição de eventual restituição de valores ante a ausência de dolo, pois, conforme decisão recente do STF prolatada na sessão de 8/8/2018, as ações de ressarcimento não prescrevem apenas quando ficar comprovado que o prejuízo aos cofres públicos foi provocado por ato doloso do agente público.
68.1.2	Reforça sua assertiva informando que a licitação ocorreu no ano de 2011 e a SEC compôs judicialmente com o Ministério Público em 3/4/2014, dentro do prazo de garantia da obra, tendo posteriormente refeito a obra, cujos serviços foram atestados e recebidos pelo convenente, afastando assim a ocorrência do dolo.
68.1.3	Em seguida, advoga ausência de má fé ou irregularidade na condução da subcontratação total da obra conveniada, bem com a atuação clara, transparente e de boa-fé da SEC, que teria se consubstanciado no cumprimento fiel do acordado perante o judiciário.
68.1.4	Acrescenta que a SEC participou e venceu a Tomada de Preços 005/2010, que teria sido conduzido com transparência e clareza, observando-se o que preceitua a Lei 8.666/1993, não tendo havido qualquer irregularidade que constitua a alegada fraude à licitação.
68.1.5	Defende não haver vedação legal de subcontratação em parte ou no todo da obra, conforme autorizaria o art. 72 da Lei 8.666/1993, para depois esclarecer que a subcontratação para a empresa E. J. Construtora Ltda. deu-se, por solicitação da administração municipal, em decorrência desta empresa estar mobilizada e executando serviços de outros contratos com o município, bem como por ter executado serviços de pavimentação, em face de erro cometido e sem má fé, de alguns trechos que estavam previstos no edital e no contrato em análise.
68.1.6	Assim, alega que a subcontratação deu-se em nome da prudência, pois a EJ Construtora já teria pavimentado trechos de ruas incluídos no contrato 417/2017 celebrado entre o município e a SEC, tendo a administração municipal conhecimento deste procedimento.
68.1.7	Em seguida, identifica as ruas constantes do contrato 417/2017/SEC, previstas para serem pavimentadas, que coincidiam com duas ruas constantes do contrato 038/10/DER-RO (rua Tereza Igliskoski Leal e avenida Novo Estado) , celebrado entre a EJ Construtora e o Departamento de Estradas de Rodagem (DER/RO) , que teve o início de execução anterior àquele contrato.
68.1.8	Registre-se que não houve sobreposição de verbas de origens diferentes para o mesmo objeto deste convênio, conforme relatado no itens 37 a 47 desta instrução.
68.1.8	A EJ Construtora, por equívoco, teria executado dois trechos destas duas ruas que estavam contidos no contrato de execução 417/2017/SEC, 'e assim para evitar compensações ou modificações no projeto aprovado pelo Ministério da Defesa e ainda outros problemas, em conjunto com a Prefeitura, chegou-se à conclusão que a subempreitada seria a melhor solução para o caso'.
68.1.9	Acrescenta que se preservava a continuidade dos trabalhos que já estavam sendo executados e que não houve prejuízo aos cofres públicos, uma vez que a SEC posteriormente recuperou e restaurou os trechos problemáticos, sem gerar qualquer custo financeiro ao erário, o que demonstraria a boa-fé de sua atuação.
68.1.10	Informa que a cláusula nona do contrato previa a sub-rogação, mediante concordância da contratante, e assim ocorreu pois foi a prefeitura municipal de Santa Luzia do Oeste/RO que solicitou a subcontratação, não havendo, portanto, qualquer irregularidade.
68.1.11	Defende que a interpretação conjunta do art. 72 e do inciso VI do art. 78 da Lei 8.666/1993, autoriza a subcontratação total do objeto contratual, como também reconhecem os doutrinadores Diógenes Gasparini e Adilson Abreu Dallari.
68.1.12	Conclui sua argumentação reforçando a ausência de dolo ou má-fé e a regularidade e justificada subcontratação da obra, que contou com a anuência do contratante.
69.	Análise:
69.1	Não há razão para acolher os argumentos apresentados quanto à prescrição, não viabilizando assim o prazo prescricional de dez anos ou a teoria da irretroatividade. Esta matéria já se encontra pacificada, no âmbito deste Tribunal em consonância com o STF no julgamento do Mandado de Segurança nº 26.210-9/DF, em 04/09/2008 e conforme a Súmula-TCU 282, enunciada: 
As ações de ressarcimento movidas pelo Estado contra os agentes causadores de danos ao erário são imprescritíveis.
69.2	Faz-se ressalva para a necessidade de atenção quanto ao tipo de ilícito apresentado caso a caso, visto que, ilícitos civis e administrativos não se confundem. Nesse sentido, há que ressaltar que este Tribunal, em recentes julgados (1668/2019-TCU-Plenário, rel. RAIMUNDO CARREIRO) , tem entendido que a tese fixada pelo STF no RE 669.069 (Repercussão Geral 666) , que trata da incidência da prescrição nos débitos com a União decorrentes de ilícitos civis, com prazo prescricional de cinco anos, não alcança prejuízos que decorram de ilícitos administrativos, como a não comprovação da regular gestão de recursos públicos, que são imprescritíveis.
69.3	Nessa linha é a jurisprudência pacificada desta Corte de Contas, exemplificada no Acórdão 232/2017-TCU-Primeira Câmara, rel. BRUNO DANTAS.
69.4	A subcontratação total verificada in casu, como já relatado no item 63 desta instrução, afrontou a jurisprudência deste Tribunal; não estava prevista no edital; aconteceu no mesmo dia da homologação da licitação, de forma velada, não ficando expressa ou formalizada, nem tampouco foram formalizadas as justificativas da contratada e a concordância expressa da contratante no processo administrativo correspondente ao contrato de repasse em apreço.
69.5	Quanto à alegada boa-fé do gestor, o Plenário desta Casa sedimentou entendimento de que quando se trata de processos atinentes ao exercício do controle financeiro da Administração Pública, tais como o que ora se examina, a boa-fé não pode ser presumida, devendo ser demonstrada e comprovada a partir dos elementos que integram os autos.  
69.6	Tal interpretação decorre da compreensão de que, relativamente à fiscalização dos gastos públicos, privilegia-se a inversão do ônus da prova, pois cabe ao gestor comprovar a boa aplicação dos dinheiros e valores públicos sob sua responsabilidade.  
69.7	Assim, as respostas à oitiva não elidem a irregularidade apontada, ficando caracterizadas a infração à norma legal e a responsabilidade da SEC Engenharia, entretanto, ante a ausência de dano ao erário, apresenta-se suficiente a expedição de ciência ao município de Santa Luzia do Oeste/RO.
70.	Resposta à oitiva da EJ Construtora (peças 109-111) 
	Conduta: a empresa SEC Engenharia e Construtora Ltda. (CNPJ 07.103.838/0001-50) , licitante vencedora, e a empresa E. J. Construtora Eireli EPP (CNPJ 10.576.469/0001-27) , licitante vencida, firmaram entre si contrato de subcontratação integral de obra referente ao objeto da Tomada de Preço 5/CPLM/2011, da Prefeitura Municipal de Sant Luzia D'Oeste/RO, com burla explícita ao citado processo licitatório.
70.1	Argumento:
70.1.1	O advogado constituído pela EJ Construtora, preliminarmente, recorrendo à Súmula 187/TCU para corroborar o seu entendimento, argumenta a incompetência deste Tribunal para julgar as contas de empresa particular apenas por mero descumprimento de cláusula contratual; e que se ainda houvesse dano ao erário causado por um particular sem vínculo com a Administração, à autoridade caberia tão somente adotar 'as providências necessárias e suficientes para resguardar o erário, como por exemplo, iniciar ação administrativa ou judicial de cobrança'.
70.1.2	Segundo a EJ Construtora, a tomada de contas deve ser reservada aos casos em que o particular atue em conluio com servidor/agente ou arrecade, guarde, administre ou gerencie recursos públicos.
70.1.3	Acresce que a EJ Construtora não possui qualquer vínculo com a Administração, sendo a sua relação, privada regida pelas regras do Código Civil, apenas com a empresa SEC Engenharia e Construtora Ltda.
70.1.4	Em seguida, aduz que subcontratação encontra amparo legal no art. 72 da Lei 8.666/1993 e que no caso em apreço ela foi devidamente formalizada entre as empresas SEC Engenharia e a EJ Construtora, não tendo havido a suposta burla ao certame licitatório ou qualquer conduta fraudulenta pelas signatárias da subcontratação. Sobre o tema, assim se posicionou:
Veja que é tão abstrata e inexistente a ocorrência de fraude ao certame licitatório, que esta Corte de Contas sequer consegue definir qual seria a conduta criminosa praticada pelas participantes durante a fase externa da licitação que configuraria o crime fraudulento. 
Muito embora seja imputada suposta 'burla explicita ao processo licitatório', vislumbra-se do relatório conclusivo elaborado pelo Controle Externo que a única conduta irregular praticada seria um mero descumprimento contratual, ou seja, nenhuma relação com a fase licitatória teria eventual irregularidade.
70.1.5	Defende, por conseguinte, que, como a suposta violação somente ocorreu na fase contratual, ficaria caracterizada a ilegitimidade passiva da EJ Construtora quanto ao presente processo, pois a subcontratação somente produz relação jurídica com a empresa contratante SEC Engenharia, não produzindo com relação ao município que contratou originariamente esta empresa, nem com o TCU.
70.1.6	O terceiro argumento é no sentido de que o acordo judicial homologado, firmado entre a SEC Engenharia e o município de Santa Luzia D'Oeste/RO, no qual a contratada se comprometeu e reexecutou toda a obra, afastando o suposto prejuízo ao erário, configuraria a coisa julgada e também teria o condão de afastar a competência deste Tribunal para apurar o dano ocasionado pelo particular, em sede de TCE, pois o dano não mais subsistiria.
70.1.7	No mérito, informa que as duas empresas preencheram os requisitos de habilitação e participaram de certame licitatório que transcorreu de forma transparente e formal, sem fraude, garantindo em todas as etapas o caráter competitivo e a isonomia entre os concorrentes, no qual sagrou-se vencedora a SEC Engenharia que, por seu turno, formalizou a subcontratação com a EJ Construtora pelo mesmo valor que lhe foi adjudicado, mantidos 'todos os requisitos jurídicos, econômico-financeiros e técnico-operacionais'.
70.1.8	Reforça a ausência de dolo ou má-fé na subcontratação e a ausência de dano ao erário ou outro prejuízo contratual.
70.1.9	Mais adiante, pugna que este Tribunal analisou detidamente o processo de licitação e verificou não haver duplicidade de objetos contratados na esfera federal e estadual, mas que mesmo assim registrou a ocorrência de fraude à licitação, sem apontar ou tipificar a suposta conduta fraudulenta e sem demonstrar o dano causado à Administração em razão da subcontratação.
70.1.10	Assim, considerando ainda que a EJ Construtora foi classificada em segundo lugar no certame licitatório, o que por si só já é um indício de que houve competição e de que não praticou qualquer conduta dolosa, conclui pela 'ausência de conduta comissiva ou omissiva que tivesse por objetivo fraudar a competitividade da licitação'.
70.1.11	Quanto à subcontratação total do objeto conveniado, argumenta novamente que não só ela encontra amparo no art. 72 da Lei 8.666/1993, mas que também afastaria a responsabilidade da subcontratada quanto ao cumprimento das disposições contidas na Lei 8.666/1993, pois não manteria qualquer vínculo com a Administração Pública, mas sim relação jurídica própria e autônoma com a SEC Engenharia. 
70.1.12	Sob o mesmo argumento expendido no item anterior no sentido de não haver qualquer vínculo jurídico da EJ Construtora com a Administração Pública, argui que a pena administrativa não pode ultrapassar a pessoa do condenado.
70.1.13	Por último, conclui que a EJ Construtora não praticou qualquer conduta fraudadora em certame licitatório, que não há nexo de causalidade entre qualquer conduta sua e os supostos danos apontados, não restando caracterizada a sua responsabilidade ou se justificando a declaração de sua inidoneidade. 
71.	Análise:
71.1	Quanto à incompetência deste Tribunal, arguida pela EJ Construtora, segundo os artigos 4º e 5º da Lei 8.443/1992, o Tribunal de Contas da União tem jurisdição própria e privativa sobre as pessoas e matérias sujeitas à sua competência, abrangendo todos os responsáveis pela aplicação de recursos federais.
71.2	Já o § 2° do art. 16 da mesma lei determina que deve o Tribunal, ao julgar irregulares as contas, fixar a responsabilidade solidária do agente público que praticou o ato irregular, e do terceiro que, como contratante ou parte interessada na prática do mesmo ato, de qualquer modo haja concorrido para o cometimento do dano apurado.
71.3	Nesse sentido, a jurisprudência consolidada aponta que o TCU, quando do julgamento pela irregularidade das contas de determinado responsável, pode fixar, quanto ao débito apurado, a responsabilidade solidária de agente  privado  que  haja  concorrido  para o dano,  podendo  ainda  condená-lo ao pagamento da multa prevista no art. 57 da Lei 8.443/1992 (Acórdão 2262/2015-TCU-Plenário, rel. BENJAMIN ZYMLER; 2.781/2015-TCU-1ª Câmara, rel. JOSÉ MÚCIO MONTEIRO; 3.099/2015-TCU-1ª Câmara, rel. JOSÉ MÚCIO MONTEIRO, 3.433/2015-TCU-1ª Câmara, rel. JOSÉ MÚCIO MONTEIRO; 6.412/2015-TCU-2ª Câmara, rel. MARCOS BEMQUERER; 8.670/2015-TCU-2ª Câmara, rel. ANA ARRAES e 8.922/2015-TCU-2ª Câmara, rel. MARCOS BEMQUERER) .
71.4	Assim, se restasse comprovada a participação da EJ Construtora em fraude à licitação ou se houvesse concorrido para o dano, poderia ser chamada à responsabilidade solidária, não cabendo guarida a argumentação de incompetência deste Tribunal.
71.5	Quanto ao argumento da ilegitimidade passiva da responsável, também não merece acolhida, pois a subcontratação total, como já relatado anteriormente, deu-se de forma velada, sem justificativas da contratante e sem a anuência expressa da convenente, sem falar que afronta à jurisprudência deste Tribunal. Com a subcontratação total, como ocorreu, quem de fato executou a obra entre 2010 e 2011, parcialmente e com irregularidades, foi a subcontratada, que só não causou dano ao erário significativo porque a subcontratante refez os serviços em 2014.
71.6	Com relação ao tratamento dos mesmos fatos na esfera judicial, o Tribunal de Contas da União possui jurisdição e competência próprias estabelecidas pela Constituição Federal e pela sua Lei Orgânica (Lei 8.443/92) . Por isso, não obsta a sua atuação o fato de tramitar no âmbito do poder judiciário ação penal ou civil, versando sobre o mesmo assunto, dado o princípio da independência das instâncias.  
71.7	Sobre esse tema, o Supremo Tribunal Federal tem apoiado a tese da independência entre as instâncias administrativa e penal (Mandados de Segurança 26.969-DF e 25.880-DF) , no que é acompanhado pelo Superior Tribunal de Justiça (MS 7080-DF, MS 7138-DF e 7042-DF) , corroborando, por extensão, o entendimento esposado por esta Corte de Contas. 
71.8	Nesse sentido são os Acórdão 3036/2015-TCU-Plenário, rel. MARCOS BEMQUERER; 10.042/2015-TCU - 2ª Câmara, rel. MARCOS BEMQUERER; 7.752/2015-TCU - 1ª Câmara, rel. JOSÉ MÚCIO MONTEIRO; 7.475/2015-TCU - 1ª Câmara, rel. JOSÉ MÚCIO MONTEIRO; 7.123/2014-TCU - 1ª Câmara, rel. BRUNO DANTAS; 2.743/2019-TCU-2ª Câmara, rel. MARCOS BEMQUERER.
71.9	Assim, considerando que a existência, por si só, de ação judicial em curso sobre os fatos objeto de análise pelo TCU não gera relação de prejudicialidade, permanece intacta a competência do TCU para apreciar, de forma independente, as irregularidades aqui apontadas.
71.10	A subcontratação total verificada in casu, como já relatado no item 63 desta instrução, afrontou a jurisprudência deste Tribunal; não estava prevista no edital; aconteceu no mesmo dia da homologação da licitação, de forma velada, não ficando expressa ou formalizada, nem tampouco foram formalizadas as justificativas da contratada e a concordância expressa da contratante no processo administrativo correspondente ao contrato de repasse em apreço.
71.11	Assim, as respostas à oitiva não elidem a irregularidade apontada, ficando caracterizadas a infração à norma legal, entretanto, ante a ausência de dano ao erário, apresenta-se suficiente a expedição de ciência ao município de Santa Luzia D'Oeste/RO.
CONCLUSÃO
72.	Tendo como base as informações apresentadas no histórico e a análise empreendida no exame técnico da presente instrução, apresenta-se pertinente declarar a revelia do Sr. Cloreni Matt e o acolhimento das alegações de defesa apresentadas pela SEC Engenharia, ficando elidida a irregularidade concernente ao débito apurado.
73.	As alegações de defesa apresentadas pela SEC Engenharia devem ser aproveitadas em favor dos Srs. Dilonei Matt e Narcizo Alves de Souza, ex-secretários de obras e serviços públicos do município de Santa Luzia do Oeste/RO; e de Ernandes de Souza Bonfim, engenheiro fiscal da obra contratada, sem prejuízo de que as contas destes responsáveis e do Sr. Cloreni Matt sejam julgadas regulares com ressalvas, nos termos dos arts. 1º, inciso I, 16, inciso II, e 18 da Lei 8.443/1992, dando-se-lhes quitação.
74.	Quanto às razões de justificativa e respostas às oitivas apresentadas, ainda que não tenham justificado a subcontratação realizada, seria de extremo rigor aplicar a multa prevista no art. 58 da Lei 8.443/1992, sendo suficiente a expedição de ciência ao município de Santa Luzia do Oeste/RO, a fim de que sejam adotadas medidas de prevenção à ocorrência de falhas semelhantes.
PROPOSTA DE ENCAMINHAMENTO
75.	Ante todo o exposto, submete-se os autos à consideração superior, propondo ao Tribunal:
75.1.	considerar revel Cloreni Matt (CPF XXX.214.189-XX) , ex-prefeito do município de Santa Luzia D'Oeste/RO, gestão 2009-2012, para todos os efeitos, dando-se prosseguimento ao processo, com fulcro no art. 12, § 3º, da Lei 8.443/1992;
75.2	acatar as alegações de defesa da empresa Sec Engenharia e Construtora Ltda. (CNPJ 07.103.838/000150) ;
75.3.	julgar regulares com ressalvas as contas dos Srs. Cloreni Matt (CPF XXX.214.189-XX) , ex-prefeito do município de Santa Luzia D'Oeste/RO, gestão 2009-2012; Dilonei Matt (CPF XXX.262.539-XX) e Narcizo Alves de Souza (CPF XXX.541.462-XX) , ex-secretários de obras e serviços públicos do município de Santa Luzia do Oeste/RO; e Ernandes de Souza Bonfim (CPF XXX.779.105-XX) , engenheiro fiscal da obra contratada, com fundamento nos arts. 1º, inciso I, 16, inciso II, e 23, inciso II, da Lei 8.443/1992, dando-se-lhes quitação; 
75.4	dar ciência ao município de Santa Luzia D'Oeste/RO quanto à irregularidade a seguir relatada, a fim de que sejam adotadas medidas de prevenção à ocorrência de falhas semelhantes:
	Ocorrência: subcontratação total da execução do objeto do Convênio 81/PCN/2008 (Siafi 627895) , celebrado com a União, representada pelo Ministério da Defesa, que teve por objeto a pavimentação asfáltica em Tratamento Superficial Duplo (TSD) , com drenagem em ruas e avenidas do município convenente, em afronta à jurisprudência deste Tribunal que, nos termos do art. 72 e 78 da Lei 8.666/1993, somente admite a subcontratação parcial do objeto, se prevista no ato convocatório e também no contrato, estando neles estabelecidos os limites admissíveis e sendo responsabilidade da subcontratante o cumprimento integral do contrato (Acórdão 717/2011-TCU-Segunda Câmara, rel.  AROLDO CEDRAZ; 748/2011-TCU-Plenário, rel. UBIRATAN AGUIAR; 4.221/2011-TCU-2ª Câmara, rel. ANDRÉ DE CARVALHO; 265/2010-TCU-Plenário, rel. RAIMUNDO CARREIRO; 5.532/2010- TCU-1ª Câmara, rel.  AUGUSTO NARDES; 475/2009-TCU-Plenário, rel. AUGUSTO NARDES; 1.625/2009-TCU-Plenário, rel. JOSÉ JORGE; 93/2008-TCU-Plenário, rel.  GUILHERME PALMEIRA; 2.731/2008-TCU-Plenário, rel. AROLDO CEDRAZ; 449/2007-TCU-Plenário, rel. BENJAMIN ZYMLER; 736/2007-TCU-2ª Câmara, rel. BENJAMIN ZYMLER; 2.367/2006-TCU-Plenário, rel. AUGUSTO NARDES; 3.334/2015-TCU-Plenário, rel. ANA ARRAES; 2.198/2015-TCU-Plenário, rel. MARCOS BEMQUERER; 3.776/2017-TCU-2ª Câmara, rel. ANDRÉ DE CARVALHO e 14.193/2018-TCU-1ª Câmara, rel. WEDER DE OLIVEIRA) . 
75.5 	enviar cópia do Acórdão que vier a ser proferido ao Ministério da Defesa e aos responsáveis, para ciência, informando que a presente deliberação, acompanhada do Relatório e do Voto que a fundamenta, está disponível para a consulta no endereço www.tcu.gov.br/acordaos, além de esclarecer que, caso requerido, o TCU poderá fornecer sem custos as correspondentes cópias, de forma impressa."
2.	O MP/TCU, representado pelo Subprocurador-Geral Lucas Rocha Furtado, manifesta-se, em parecer à peça 120, de acordo com as conclusões da unidade técnica, discordando, entretanto, do encaminhamento proposto, nos seguintes termos:
	" (...) 
Entendo - concordando, assim, com a Secex/TCE - que as alegações de defesa trazidas aos autos podem ser acatadas pelo Tribunal, restando descaracterizado, por conseguinte, o dano inicialmente apontado nesta tomada de contas especial.
Ocorre, no entanto, que, afastado o dano que se supunha tivesse ocorrido no presente caso, perde a TCE seus pressupostos de constituição e de desenvolvimento, não havendo mais que se falar em julgamento de contas. Afinal, dispõe o artigo 71, inciso II, parte final, da Constituição, base normativa fundamental das tomadas de contas especiais, que o TCU somente deverá proceder ao julgamento de contas se essas contas envolverem prejuízo ao erário. Assim, constatando-se, em sede de tomada de contas especial, não ter ocorrido esse prejuízo, não há que se falar em julgamento de contas, cabendo apenas o arquivamento do processo.
	Ante o exposto, este representante do Ministério Público junto ao TCU propõe ao Tribunal seja determinado o arquivamento deste processo de tomada de contas especial por ausência de pressupostos de constituição e de desenvolvimento, consoante o que estabelece o artigo 212 do Regimento Interno do Tribunal."
	É o relatório.

8.1. José Ângelo de Almeida (OAB/RO 309) e outros, representando Sec Engenharia e Construtora Ltda.; 
8.2. José Manoel Alberto Matias Pires (OAB/RO 3.718) e outros, representando E. J. Construtora Eireli; 
8.3. Salvador Luiz Paloni (OAB/RO 299-A), representando Dilonei Matt; 
8.4. Márcio Antônio Pereira (OAB/RO 1.615) e outros, representando Ernandes de Souza Bonfim e Narcizo Alves de Souza

Subprocurador-Geral Lucas Rocha Furtado.

Tomada de contas especial. Convênio. Impugnação parcial das despesas. Citação. Refazimento das obras, em cumprimento a acordo judicial. Nova citação em razão do débito remanescente. Audiências. Oitivas. Acolhimento das alegações de defesa. Rejeição das justificativas apresentadas em resposta às audiências e oitivas, sem apenação dos responsáveis. Contas regulares com ressalva. Quitação. Ciência ao município.

TOMADA DE CONTAS ESPECIAL (TCE)

Secex/RO e SecexTCE.

Trata-se de tomada de contas especial instaurada pelo Departamento do Programa Calha Norte (DEPCN) , do Ministério da Defesa, em desfavor de Cloreni Matt, ex-prefeito de Santa Luzia D'Oeste/RO, em razão de impugnação parcial de despesas realizadas no âmbito do Convênio 81/PCN/2008 (Siafi 627895) , tendo por objeto a pavimentação asfáltica em tratamento superficial duplo (TSD) , com drenagem, em ruas e avenidas do município.
2.	O convênio foi firmado no valor total de R$ 206.200,00, sendo R$ 200.000,00 repassados pelo concedente e R$ 6.200,00 correspondente à contrapartida (peça 9, p. 36-37) . Sua vigência ocorreu no período de 2/7/2008 a 22/2/2011.
3.	Após a apresentação da prestação de contas, o concedente realizou duas vistorias in loco visando avaliar a realização física do objeto conveniado, sendo a primeira em 20/1/2012, e a segunda em 13/9/2012. O laudo resultante da última vistoria (peça 9, p. 68-69) concluiu que o percentual de execução da obra atingiu 60,66% do total pago, em razão de glosas referentes a trechos da obra executados de forma inadequada ou com materiais inapropriados, ocasionando deterioração desses trechos. Em razão desses defeitos, foi impugnando o valor total de R$ 78.616,71, conforme Informação 97/DPCN/SG-MD (peça 9, p. 74-75) .
4.	Ante o insucesso na tentativa de obter do responsável o ressarcimento do valor impugnado, o Ministério da Defesa instaurou a presente tomada de contas especial.
5.	No âmbito deste Tribunal, a então Secex/RO promoveu a citação do responsável, Sr. Cloreni Matt (peça 19) , imputando-lhe o débito apurado na fase interna. Considerou, ainda, como responsável solidária a empresa Sec Engenharia e Construtora Ltda., contratada para execução da obra. Dessa forma promoveu também a sua citação (peça 20) .
6.	As alegações de defesa apresentadas pelo responsável (peça 27) trouxeram a informação sobre a realização de um acordo judicial para o cumprimento da execução da obra, homologado em 29/4/2014 (peça 27, p. 7-8) , o que indicava que a obra poderia ter sido realizada de forma integral posteriormente à fase interna da TCE. Este acordo judicial estabeleceu, como primeira condição, que a obra e demais medidas fossem cumpridas até 31/7/2014, enquanto a sua sexta condição estabeleceu que, após o término da obra, e sendo declarada a mesma cumprida, seria comunicado o Ministério da Defesa quanto à resolução do litígio e ao cumprimento do que fora acordado (peça 27, p. 5) .
7.	Por sua vez, em suas alegações de defesa (peça 23) , a empresa citada, além de alegar o cumprimento do acordo judicial acima mencionado, refazendo a obra em sua totalidade, trouxe também a informação de que realizou a subcontratação da execução integral da obra, por ocasião da sua contratação em 2011 para execução do objeto do convênio, à empresa E. J. Construtora Ltda., por exigência do prefeito municipal e da secretaria de obras do município à época dos fatos.
8.	Ato contínuo, em razão dessas informações, a unidade técnica promoveu diligência à prefeitura municipal de Santa Luzia D'Oeste/RO e ao órgão concedente para que se manifestassem a respeito do cumprimento do acordo judicial. Ao mesmo tempo, entendeu oportuno analisar a subcontratação integral da obra, após a manifestação do órgão concedente (peça 28, p. 6) .
9.	Em resposta à diligência, a prefeitura informou que a obra objeto do convênio foi executada, tendo sido cumprido o acordo judicial, porém, em razão de não ter havido a devida comunicação ao Ministério da Defesa, estaria enviando, naquele momento, todas as informações pertinentes dos autos judiciais e administrativos para que aquele Ministério tomasse conhecimento (peça 36, p. 1) .
10.	Em face dessa informação, fez-se necessária nova diligência ao ministério a fim de que aquele órgão se pronunciasse sobre o saneamento das irregularidades que ensejaram a sua impugnação parcial da prestação de contas, e se ainda persistia algum valor de débito ao erário, ante o atesto do cumprimento do acordo judicial por parte do município.
11.	Em resposta, o Ministério da Defesa informou que foi realizada, em 7/2/2017, vistoria nas obras objeto do convênio e constatado o refazimento da obra no percentual de 97,35% do valor previsto e que a mesma possuía serventia (peça 47, p. 6) .
12.	Após a realização de mais quatro diligências (peças 52, 53, 54 e 55) , visando apurar se as obras realizadas inicialmente não teriam sido custeadas com recursos estaduais, dúvida que restou afastada em razão das respostas recebidas, a SecexTCE promoveu a citação do ex-prefeito, do engenheiro responsável pela medição da obra, do Secretário de Obras e Serviços Públicos do Município de Santa Luzia D'Oeste/RO à época dos fatos e da empresa contratada, imputando-lhes, solidariamente, débito no valor de R$ 5.459,97, correspondente à parcela de 2,65% considerada não realizada após o refazimento da obra. Foi promovida, ainda, a audiência dos responsáveis acima mencionados, à exceção da empresa, para que apresentassem razões de justificativa em razão da fiscalização de forma deficiente a execução do objeto do convênio, permitindo a subcontratação integral da obra entre as empresas SEC Engenharia e Construtora Ltda. e E. J. Construtora EPP. Por fim, foi promovida a oitiva das empresas SEC Engenharia e Construtora Ltda. e E. J. Construtora Eireli EPP, em razão da subcontratação integral de obra.
13.	De posse das respostas a essas medidas processuais, a análise da SecexTCE, conforme a instrução transcrita no relatório parte desta deliberação, apresenta as seguintes conclusões:
	a) acolhimento das alegações de defesa apresentadas em resposta às citações, pois, em razão do pequeno valor do débito, a diferença apurada na execução poderia facilmente inexistir por simples mudança de critério ou de forma de contabilização dos quantitativos efetivamente executados;
	b) considera que as razões de justificativa apresentadas em respostas às audiências não elidem a irregularidade apontada, entendendo, todavia, ante a ausência de dano ao erário, suficiente a expedição de ciência ao município de Santa Luzia D'Oeste/RO; e
	c) as justificativas apresentadas pelas empresas em resposta às oitivas não elidem a irregularidade apontada, entendendo, todavia, ante a ausência de dano ao erário, suficiente a expedição de ciência ao município de Santa Luzia D'Oeste/RO.
14.	Por fim, diante dessas conclusões, a unidade técnica propõe julgar regulares com ressalva as contas dos responsáveis, dando-lhes quitação e ciência ao município acerca da irregularidade referente à subcontratação integral do objeto conveniado.
15.	O Ministério Público junto ao TCU, apesar de concordar com as conclusões da SecexTCE, pugna que o encaminhamento mais apropriado é o arquivamento dos autos, ante a ausência de pressupostos de constituição e de desenvolvimento válido e regular do processo, nos termos do art. 212 do RI/TCU, uma vez que teria restado afastado o dano que se supunha tivesse ocorrido no presente caso.
16.	Com as devidas vênias do MP/TCU, acolho o encaminhamento proposto pela unidade técnica, cuja análise adoto como parte das minhas razões de decidir.
17.	Inicialmente restou caracterizado o dano decorrente da má qualidade da obra executada, gerando deterioração de alguns trechos, o que levou o Ministério da Defesa a glosar o valor de R$ 78.616,71, correspondente a esses trechos defeituosos. Obteve-se também a informação acerca da subcontratação da empresa E. J. Construtora EPP por parte da contratada, SEC Engenharia e Construtora Ltda. Essa subcontratação foi irregular, por se tratar de subcontratação integral, vedada pelo art. 72 da Lei 8.666/1993, conforme a jurisprudência deste Tribunal.
18.	Todavia, considero que essas irregularidades foram superadas pelo refazimento integral da obra pela empresa contratada, com recursos próprios, em atendimento ao acordo judicial firmado no bojo da Ação de Ressarcimento 0000492-95.2013.8.22.0018 ajuizada pelo Município de Santa Luzia D'Oeste/RO na 1ª Vara Cível da comarca daquele município, em desfavor do ex-prefeito Cloreni Matt e da empresa SEC Engenharia. Uma vez, que o refazimento da obra atendeu às especificações técnicas, conforme atestado pelo Ministério da Defesa, afastou-se o débito inicialmente apurado, restando apenas a ínfima parcela no valor de R$ 5.459,97, que veio, posteriormente à nova citação dos responsáveis em relação a esse débito, ser considerada pela unidade técnica como possivelmente decorrente de mudança de critério ou de forma de contabilização dos quantitativos efetivamente executados. Resta, portanto, também afastado esse débito residual.
19.	Quanto à subcontratação irregular, uma vez que o refazimento da obra teve como efeito prático a invalidação de tudo que foi realizado anteriormente, e não tendo a empresa subcontratada atuado no cumprimento do acordo judicial, resta que essa subcontratação não teve efeitos na obra que foi efetivamente executada e aceita. Portanto, afasta-se também essa irregularidade, cabendo, conforme proposto pela unidade técnica, dar ciência da mesma ao município. Cabe, ainda, afastar a responsabilidade da empresa subcontratada nestes autos, uma vez que ela foi objeto de oitiva em razão dessa irregularidade.
20.	Por fim, quanto à proposta do MP/TCU de se arquivar o presente processo ante a ausência de pressupostos de sua constituição e de seu desenvolvimento válido e regular, entendo que a situação analisada nestes autos não comporta este encaminhamento. Conforme já apontado, a instauração da TCE decorreu da constatação inicial de dano ao erário. Somente com as medidas de saneamento dos autos foi possível apurar a adoção de medidas, em momento posterior à instauração da tomada de contas especial, capazes de afastar o dano apurado, consistente no refazimento da obra em cumprimento a um acordo judicial.
	Ante o exposto, manifesto-me por que o Tribunal aprove o acórdão que ora submeto à apreciação deste Colegiado.
TCU, Sala das Sessões Ministro Luciano Brandão Alves de Souza, em 25 de agosto de 2020.
AUGUSTO SHERMAN CAVALCANTI 
Relator